---
title: 'Problem Set 3: Making Money with ML?'
author:
- Gustavo Adolfo Castillo Álvarez (201812166),
- Alexander Almeida Ramírez (202225165),
- Jorge Luis Congacha Yunda (201920042) y
- Jaime Orlando Buitrago González (200612390)
date: "`r Sys.Date()`"
output:
  bookdown::pdf_document2:
    number_sections: true
    toc: false
    fig_width: 3
    fig_height: 2
    fig_caption: true

fontsize: 11pt
geometry: margin=1in
documentclass: article
papersize: letter
lang: es
colorlinks: true
header-includes:
  - \usepackage[utf8]{inputenc}
  - \usepackage{hyperref}
  - \hypersetup{urlcolor = blue, citecolor = blue,linkcolor=blue}
  - \usepackage{floatrow}
  - \floatsetup[figure]{capposition=top}
  - \usepackage{longtable}
  - \usepackage{array}
  - \usepackage{multirow}
  - \usepackage{dcolumn}
  - \usepackage{float}

subtitle: Big Data y Machine Learning para Economía Aplicada
bibliography: References.bib
---

```{r setup, include=FALSE, echo=FALSE}
require(here)
knitr::opts_chunk$set(echo = TRUE, fig.pos = 'H')

fix_textable_ref <- function(refname, tex_table){
  s <- paste0(fixed("\\caption\\{(\\\\#tab:"), refname, ")")
  o <- gsub("\\caption\\{", s,tex_table)
  o
  }

#source("../scripts/00_packages.R", local = knitr::knit_global())
#library(ggplot2)
here::set_here(path = "../")
source(here("scripts","00_packages.R"), local = knitr::knit_global())
```
```{r input_data, include=FALSE, echo=FALSE}
sf_db <- st_read(here("stores/raw/spatial_data/sf_db.gpkg"))
loca <- st_read(here("stores/raw/spatial_data/GPKG_MR_V1223.gpkg"), layer = 'Loca')
```

# Introducción

# Datos y Métodos

Los datos principales consistieron en los archivos descargados de la página de datos de la [competencia en Kaggle](https://www.kaggle.com/competitions/uniandes-bdml-202410-ps3).  competencia.

La información espacial de referencia se tomó del Mapa de Referencia para Bogotá D.C. del Ideca disponible [aquí](https://www.ideca.gov.co/recursos/mapas/mapa-de-referencia-para-bogota-dc). Al cruzar la capa de los polígonos las localidades con la tabla de *test* observamos que 593 propiedades se encuentran fuera de Chapinero (Figura \@ref(fig:train-chapi-dots)), que es la localidad en la cuál se predecirán los precios de las viviendas. 

```{r train-chapi-dots, echo=FALSE, message=FALSE, out.width="70%" , message=FALSE, fig.cap="Ubicación datos de validación", dpi=300}
knitr::include_graphics(here('views/figures/train_dots.pdf'))
```


Características de la propiedad:

- Precio
- Fecha de publicación de clasificado
- Superficie total y superficie cubierta (80% y 76% valores faltantes)
- Número de habitaciones
- Número de baños
- Tipo de propiedad: apartamento o casa
- Ubicación georreferenciada

Spatial Ammenities:
- parques 
- tiendas o centros comerciales
- 
# Modelo y resultados
# Conclusiones
# Repositorio

El respositorio se puede consultar en el siguiente enlace:

\href{https://github.com/guscastilloa/PS3_Repo-G3}{Problem Set 3: Making Money with ML?}

